【裁判字號】    98,抗,861
【裁判日期】    980527
【裁判案由】    假扣押
【裁判全文】
臺灣高等法院民事裁定                   98年度抗字第861號
抗  告  人  乙○○
相  對  人  甲○○
代  理  人  呂榮海律師
上列當事人間假扣押事件，抗告人對於中華民國98年4月1日臺灣
新竹地方法院98年度裁全字第401號所為裁定提起抗告，本院裁
定如下：
    主  文
原裁定廢棄。
相對人在原法院之聲請駁回。
聲請及抗告訴訟費用由相對人負擔。
    理  由
一、相對人於原法院之聲請意旨略以：抗告人自稱係國立交通大
    學（下稱交通大學）教授，於民國97年1月5日夥同茹美玲及
    其所代表之台灣集成電路技術服務股份有限公司擬以新台幣
    （下同）8150萬元購買相對人所有坐落於苗栗縣三義鄉○○
    ○段120地號等16筆土地，並交付以碩威特科技股份有限公
    司為發票人、抗告人及茹美玲背書，面額各為1500萬元、
    6450 萬元、200萬元之支票，以為買賣價金之支付。復於97
    年1 月10日要求相對人以該批土地設定抵押配合辦理貸款，
    供作技術開發周轉之用。相對人於97年1月16日及18日將貸
    得之款項匯款100萬元、400萬元予抗告人。詎抗告人於得款
    後避不見面，前開支票亦均退票，相對人始知受騙。相對人
    多次以存證信函催告均未獲置理，為恐將來強制執行困難，
    爰願供擔保請求就抗告人財產於40萬元範圍內予以假扣押云
    云。
二、原裁定則以：相對人對抗告人主張之損害賠償請求權，依其
    提出之債務人名片、不動產買賣契約書、支票及退票理由單
    、台灣土地銀行匯款單、存證信函等件，可認為有相當之釋
    明。至假扣押原因，雖未能盡釋明之責，惟相對人既陳明願
    擔保，應認足補釋明之欠缺。是本件假扣押之聲請，應予准
    許等語。
三、抗告意旨略以：抗告人擔任交通大學電子系副教授十多年，
    為正式教職，年收入穩定，且遠高於40萬元，無脫產可能，
    相對人亦隨時可找到抗告人。相對人並未向法院釋明有日後
    不能強制執行或甚難執行之虞，欠缺假扣押合法要件，原法
    定予以准許，自有違誤，為此提起抗告等語。
四、按債權人就金錢請求或得易為金錢請求之請求，欲保全強制
    執行，得聲請假扣押。而請求及假扣押之原因，應釋明之。
    民事訴訟法第522條第1項、第526條第1項分別定有明文。查
    民事訴訟法第526條第2項修正前條文為：「債權人雖未為前
    項釋明，如就債務人所應受之損害已供法院所定之擔保者，
    得命為假扣押。」惟現已修正為：「前項釋明如有不足，而
    債權人陳明願供擔保或法院認為適當者，法院得定相當之擔
    保，命供擔保後為假執行。」，其修正理由為「依原第2項
    規定，債權人得供擔保以代釋明，惟債權人聲請假扣押，應
    使法院信其請求及假扣押之原因大致為正當，故仍應盡其釋
    明責任。然其釋明如有不足，為補強計，於債權人陳明就債
    務人可能遭受之損害願供擔保並足以補釋明之不足，或於法
    院認以供擔保可補釋明之不足並為適當時，法院均可斟酌情
    形定相當之擔保，命債權人供擔保後為假扣押，爰修正第2
    項。」是依現行民事訴訟法第526條第2項規定，關於假扣押
    之原因，應由債權人提出可使法院信其主張為真實之證據，
    以釋明之；尚難逕以擔保取代釋明之欠缺。又所謂假扣押之
    原因，依同法第523條第1項規定，係指日後有不能強制執行
    或甚難執行之虞或應在外國為強制執行之情形，如債務人浪
    費財產，增加負擔，或就其財產為不利益之處分，將成為無
    資力之狀態，或將移住遠地、逃匿無蹤、隱匿財產等是（最
    高法院19年抗字第232號判例參照）。債權人就假扣押之原
    因，依法有釋明之義務，亦即須提出可使法院信其主張為真
    實之證據，必待釋明有所不足，而債權人陳明願供擔保或法
    院認為適當者，法院始得定相當之擔保，命供擔保後為假扣
    押，若債權人未釋明假扣押之原因，即不符假扣押之要件。
    最高法院94年度台抗字第463號裁判見解亦同，可資參酌。
五、查相對人主張其對抗告人有損害賠償債權40萬元，固據提出
    名片、不動產買賣契約書、支票、退票理由單、匯款申請書
    、存證信函等件以為釋明。但就假扣押原因部分，相對人僅
    於聲請狀內載明「經聲請人（即相對人）多次以存證信函催
    告均未獲置理，為恐將來強制執行困難（證七號：催告函）
    ，爰聲請由聲請人供擔保後准予假扣押」，而未提出任何可
    使法院信其主張為真實之證據佐證抗告人有何浪費財產，增
    加負擔，或就其財產為不利益之處分，將成為無資力之狀態
    ，或將移住遠地、逃匿無蹤、隱匿財產等情事，足見其未為
    釋明。揆諸前揭說明，此釋明之欠缺尚不得逕以擔保取代之
    。是本件假扣押之聲請，核與民事訴訟法第526條第1項、第
    2項規定不符，應予駁回。原審未察，命擔保後為假扣押，
    容有未洽。抗告意旨據此指摘原裁定不當，求予廢棄，為有
    理由，爰予廢棄，並諭知如主文第2項所示。
六、據上論結，本件抗告為有理由，依民事訴訟法第492條、第
    95條、第78條，裁定如主文。
中    華    民    國    98    年    5     月    27    日
                  民事第一庭
                      審判長 法  官 張耀彩
                             法  官 林金吾
                             法  官 盧彥如
正本係照原本作成。
不得再抗告。
中    華    民    國    98    年    6     月    3     日
                             書記官 鄭兆璋


司法院資訊處製作；財團法人民間司法改革基金會備份。
